【裁判字號】    89,上易,607
【裁判日期】    890405
【裁判案由】    贓物
【裁判全文】
臺灣高等法院臺中分院刑事判決                    八十九年度上易字第六○七號
    上  訴  人  臺灣苗栗地方法院檢察署檢察官
    被      告  丙○○
    選任辯護人  江錫麒
                邱玉汝
右上訴人因被告贓物案件，不服台灣苗栗地方法院八十七年度易字第八八○號中華民
國八十八年十月二十七日第一審判決（起訴案號：台灣苗栗地方法院檢察署八十七年
度偵字第一二八號）提起上訴，本院判決如左：
    主  文
上訴駁回。
    理  由
一、公訴意旨略以：被告丙○○基於概括之犯意，先於民國（以下同）八十五年十二
    月十六日十時許，在苗栗市○○街六號，向周崇瑞故買原000－0000號車
    牌已經拆卸屬丁○○所有機車一部。得手後，復隨同周崇瑞及共同被告黃永光至
    苗栗縣泰安鄉清安村洗水坑二○四號，而故買黃永光與賴松田所謀議竊取之乙○○所使用之牌照號碼ＩＥＫ－八九三機車及甲○○所有牌照號碼ＫＹＶ－一四一
    號機車二部，因認被告丙○○涉犯刑法第三百四十九條第二項之故買贓物罪嫌云
    云。
二、按犯罪事實應依證據認定之，無證據不得推定其犯罪事實；又不能證明被告犯罪
    者，應諭知無罪之判決，刑事訴訟法第一百五十四條、第三百零一條第一項分別
    定有明文。次按認定不利於被告之事實，須依積極證據，苟積極證據不足為不利
    於被告事實之認定時，即應為有利於被告之認定（最高法院三十年上字第八一六
    號判例可資參照）。再按故買贓物罪，以知情故買為其成立要件，此觀刑法第三
    百四十九條第二項規定自明。本件公訴人據以認被告丙○○涉犯刑法第三百四十
    九條第二項之故買贓物罪嫌，無非以被告丙○○購得之上揭車輛，或未懸掛車牌
    ，或未有出售車輛所需證件，其明知來路不明，仍予故買，難認其無贓物之認識
    ，為其論據。訊據被告丙○○固不否認分別向周崇瑞、賴松田購買上開三輛機車
    ，惟堅決否認有何故買贓物之犯行，辯稱：伊經營威利機車商行，從事機車修理
    買賣近十餘年，所營項目包括一般機車過戶買賣及繳銷、報廢機車之買賣，前者
    稱為「中古機車買賣」，後者稱為「外銷車」，將繳銷或報廢之機車銷售到比較
    落後之越南、柬埔寨、泰國等地，被告係因同行介紹而認識周崇瑞，自八十五年
    十二月初起，至案發日止，前後向周崇瑞購買約十部機車，每次均訂有買賣合約
    ，載明車號或引擎號碼及其價金，再將機車轉售予大盤商外銷國外，且其所購買
    之上開三輛機車，有的已不堪使用，其中向周崇瑞買的已沒有車牌，向賴松田買
    的有車牌，但他說要報廢了，要我牽走，伊不知道係贓車，另伊係買完機車後再
    做確認是否贓車等語。經查：
（一）被告丙○○所購買之上開三部機車，其中牌照號碼000--0000號機車為
      丁○○所有，於八十五年十二月十六日上午十時許，在苗栗市○○路二百七十
      五號前失竊等情，已據被害人丁○○於警訊及檢察官偵查中指述綦詳；另牌照
      號碼ＩＥＫ--八九三號及ＫＹＶ--一四一號機車，分別為許劉秋燕及甲○○所
      有，而為賴松田與黃永光所竊取，已如前述，足見被告丙○○所購買之前開三
      部機車，均係他人失竊之贓車無訛。
（二）被告丙○○向周宗瑞購買牌照號碼000--0000號機車雖係贓車，已如前
      述，惟被告丙○○供稱：伊購買該機車時，該車已無車牌，且機車貨架、後視
      鏡、方向燈均已拆除等情，核與被害人丁○○於本院訊問時陳稱：「（問：當
      時發現丙○○載你的機車時，你的機車車況如何？）當時丙○○載著我的機車
      ，但機車座椅、方向燈等零件都被拆了，後來警察在周崇瑞家找到那些零件，
      這部車已十幾年了，我想這部車價值沒有五千元。」等語大致相符（見原審法
      院八十七年九月十八日訊問筆錄），並有贓物認領保管單乙紙在卷可稽，顯見
      被告丙○○向周崇瑞買車時，該部機車已呈報廢狀態，故被告丙○○所為該車
      係報廢車而購買之辯詞應可採信。
（三）許劉秋燕所有牌照號碼ＩＥＫ--八九三號機車，由其子乙○○於八十五年十一
      月底，騎至苗栗縣泰安鄉清安村四鄰八卦力附近友人家中，因機車故障，乙○○乃將該車暫停在該處，復因機車已老舊，乙○○亦準備上山拆卸車牌向監理
      站註銷等情，業經乙○○於警訊時供述甚詳，足見該機車外觀上已呈報廢狀態
      ，故被告供稱誤認該機車為報廢車，乃以一千元之低價購買乙節，應可採信。
      再甲○○係黃永光之義父，且其所有牌照號碼ＫＹＶ--一四一號機車係停放於
      其位於苗栗縣泰安清水坑二○四號住處前等情，業據被害人甲○○於本院八十
      七年度易字第九四一號一案中供述甚明，有該案八十七年十二月二十三日之訊
      問筆錄影本乙份附卷可稽，則被告丙○○經由黃永光之帶領，至甲○○前開住
      處，且信任甲○○與黃永光間關係匪淺，不疑有他，未查閱證件或查明來源，
      即購買甲○○所有之牌照號碼ＫＹＶ--一四一號機車，亦符合常情。況甲○○
      所有上開機車，其出廠年份係七十二年（西元一九八三年），距被告丙○○購
      買該車之八十五年，已有十三年之久，則被告以五千五百元之價格購入車齡十
      三年之機車，亦屬相當，尚不得僅以被告丙○○購車時，未查閱證件或查明來
      源，即遽認其有贓物之認識。
（四）被告丙○○另陳稱：伊為確保所購買者為合法之機車，於購買每部機車之際，
      均填載機車買賣合約書，合約書上有出賣人之簽名，並載明車號或引擎號碼及
      其價金；且伊自八十五年十二月初起，至被查獲日止，前後向周崇瑞購買約十
      部機車，每次均訂有買賣合約，載明車號或引擎號碼及其價金等情，業經周崇
      瑞於偵查中供述：「（問：何時起合作報廢機車買賣？）約有十部左右，八十
      五年十一月中旬起。」；「（問：收購之舊機車有否過戶？）有些是報廢車，
      有透過拖吊場朋友查詢過，都沒有問題。」等語屬實（見臺灣新竹地方法院檢
      察署八十六年度偵字第二二八號卷第六十二頁），並有機車買賣合約書乙本附
      卷可參，堪認被告丙○○所言非虛。
（五）被告丙○○再陳稱：伊前於發現向案外人江永興購買之機車係贓車時，即要江
      永興返還價金等情，核與周崇瑞於臺灣新竹地方法院檢察署偵查中所稱：「（
      問：是否有如丙○○所言，江永興販售一部贓車給丙○○，他要求退還機車，
      返還價金？）是的，當時我有在場。」等語（見前開偵查卷第六十二頁）及江
      永興於同署偵查中供稱：「（問：丙○○有發覺贓車後，退還車，要你退還價
      金，為何不還？）因我身上沒錢」、「在海山小吃，周崇瑞告訴我丙○○發現
      該車是贓車要我退還價金，我說給我一星期籌錢」等語（見前開偵查卷第七十
      二頁）大致相符，是被告丙○○辯稱其係買車後再做確認機車是否為贓車乙節
      亦可採信。
（六）被告丙○○於八十五年十二月十六日上午十時許，在苗栗縣苗栗市○○街六號
      ，向周崇瑞購買牌照號碼000--0000號機車後，復隨同周崇瑞及黃永光
      至苗栗縣泰安鄉購買另二部機車，於同日下午一時三十分許，即在苗栗縣苗栗
      市○○路七十號前，為被害人丁○○發現，並報警查獲上情，已如上述，則被
      告丙○○自苗栗市往返泰安鄉，前後僅歷時約三時三十分，衡情尚難以期待其
      於短短三時三十分內，既往返苗栗市與泰安鄉之間，又可立即確認該等機車是
      否為贓車。
三、綜上所述，足認被告丙○○於購買前開機車之際，並無贓物之認識，自尚難僅以
    被告於購車時未查明上開機車之來源等情，即遽認被告知悉該等機車為贓物。被
    告既非明知為贓物而故買，核與刑法第三百四十九條第二項之故買贓物罪，係以
    知情故買為其構成要件，即有未合。此外又查無其他任何積極之證據，足認被告
    有上述犯行，因此原審以不能證明被告犯罪而諭知無罪之判決，核無不合，檢察
    官上訴意旨，仍執前詞，據以指摘原判決不當，為無理由，應予駁回。
據上論結應依刑事訴訟法第三百六十八條判決如主文。
本案經檢察官鍾宗耀到庭執行職務。
中      華      民      國    八十九      年      四      月    五      日
                                  臺灣高等法院臺中分院刑事第四庭
                                        審判長法  官  洪  耀  宗
                                              法  官  吳  重  政
                                              法  官  劉  登  俊
右正本證明與原本無異。
不得上訴。
                                              書記官  林  水  濱
中      華      民      國    八十九      年      四      月     七     日
                                                                        Ａ


司法院資訊處製作；財團法人民間司法改革基金會備份。
